臺灣臺中地方法院刑事判決　　　　　　　　　　　　　　九十三年度易字第八四號
　　公　訴　人　臺灣臺中地方法院檢察署檢察官
　　被　　　告　丙○○
右列被告因詐欺案件，經檢察官提起公訴（九十二年度偵緝字第一二０一號），本院
判決如左：
    主  文
丙○○無罪。
    理  由
一、公訴意旨略以：被告丙○○與姓名、年籍不詳綽號「鼠仔」之成年男子，基於共
    同意圖為自己不法所有之犯意聯絡，於民國（下同）九十一年八月五日許，在臺
    中縣梧棲鎮○○路○段六九○號乙○○所開設之貨車停車場，由丙○○持該綽號
    「鼠仔」之成年男子所交付來路不明無兌現可能，發票金額為新臺幣（下同）三
    十八萬元之支票一張（該支票發票人係甲○○，由檢察官另行偵辦中，付款人為
    臺北國際商業銀行臺南分行、支票號碼ＱＨ0000000號、發票日期九十一
    年九月五日，甲存帳戶為六三四四七之一號），向乙○○購買板車一臺、四十尺
    貨櫃一個、二十尺貨櫃一個等物，並由被告丙○○在上揭支票後面背書以取信於
    乙○○，致乙○○陷於錯誤，而如數交付上揭板車等物予丙○○；惟屆期提示支
    票，因該帳戶已被列為拒絕往來戶而不獲兌現，乙○○始知受騙。因認被告丙○○涉有刑法第三百三十九條第一項之詐欺取財罪嫌等語。
二、按犯罪事實應依證據認定之，無證據不得推定其犯罪事實。又不能證明被告犯罪
    者，應諭知無罪之判決，刑事訴訟法第一百五十四條、第三百零一條第一項前段
    分別定有明文。刑事訴訟制度受「倘有懷疑，則從被告之利益為解釋」、「被告
    應被推定為無罪」原則所支配，故得為訴訟上證明者，無論為直接或間接證據，
    須客觀上於吾人一般社會生活經驗均不致有所懷疑，而達於確信之程度者，且除
    認定被告犯罪之外，無從本於同一事證為其他有利於被告之合理推斷，始可據為
    有罪之認定，倘其證明尚未達於確信之程度，而有合理可疑存在時，即難據對被
    告為不利之認定，換言之，在「法律判斷」上，即不能為被告有罪之認定。
三、本件公訴人認被告丙○○涉犯刑法第三百三十九條第一項之詐欺取財罪嫌，無非
    係以右揭犯罪事實，業據被害人乙○○於警詢及偵查中指訴綦詳，且上揭支票帳
    戶自九十一年一月二十四日開戶起，至九十一年四月二十三日即密集使用，以期
    能領得一百張支票使用，開戶後分別於九十一年二月五日、同年月二十日、同年
    三月十八日領用二十五張、五十張、五十張，計一百二十五張支票，並至九十一
    年四月二十三日止，共簽發一○七張支票，支票金額共三百十四萬八千元，留用
    十八張支票，並於九十一年四月二十三日領取支票號碼0000000號至00
    00000號共一百張支票後，僅於九十一年六月十一日、同年八月六日及同年
    八月二十日有提示三張支票外，即未再使用該支票帳戶，共留用一百十五張支票
    ，將留用之支票大量簽發發票日為九十一年八月二十六日以後之支票，並在該支
    票帳戶保有一萬元以上之餘額供人查詢信用，並於九十一年八月六日將該支票帳
    戶餘額提領一空，使該支票帳戶自九十一年八月二十六日起開始密集大額退票，
    並於九十一年九月六日經公告拒絕往來，截至九十一年十二月二日止，共退票九
    十七張、退票金額共計一千五百一十八萬三千一百六十元；又上揭支票帳戶發票
    人即同案被告甲○○，除在上揭支票付款人臺北國際商業銀行臺南分行帳有大量
    領用支票外，尚在臺灣企銀永康分行、臺南企銀府城分行、誠泰銀行永康分行等
    銀行，亦有開戶大量領用支票，且於九十一年八月中旬以後其支票即大量退票，
    連同上揭臺北國際商業銀行臺南分行領用之支票，自九十一年八月十五日起，至
    九十二年一月三十日止，共計退票三百二十七張支票、金額共五千零四十萬八千
    七百一十九元整，足證上揭支票係無兌現可能之空頭支票（即俗稱芭樂票），此
    有臺北國際商業銀行臺南分行支票存款戶存提款明細表、退票備查卡三紙、領用
    支票明細表一紙、上揭支票正反面影本各一紙、臺南市票據交換所退票理由單一
    紙、法務部票據信用資訊連結作業查詢明細表一份在卷足憑。又被告丙○○行使
    上揭經其所背書之支票時，該支票即無兌現之可能，被告丙○○雖辯稱該支票係
    綽號「鼠仔」之人所交付，惟被告丙○○並未能提供該綽號「鼠仔」之人之真實
    姓名年籍資料以供查證，足認被告知悉上揭支票係來路不明且無兌現可能之空頭
    支票，為其主要論據。
四、訊據被告丙○○堅決否認有何詐欺取財之犯行，辯稱：伊和綽號「鼠仔」（年約
    三十八、九歲）之人及告訴人乙○○都是因買賣柴油相識，伊和綽號「鼠仔」之
    人有較密切之生意往來，而綽號「鼠仔」之人向伊訂購柴油，都會給伊現金或支
    票，本來綽號「鼠仔」之人係仲介柴油賺取中間利差，後來他表示要自己去買板
    車、貨櫃（裡面是油槽）來自己運送柴油販賣，而伊正巧知道告訴人剛好有板車
    和貨櫃要出售，所以伊才介紹綽號「鼠仔」之人購買，而因為綽號「鼠仔」之人
    並不認識告訴人，所以購買一事均是伊在負責，亦是伊將支票交給告訴人的。該
    張支票是伊與告訴人談好價格後，伊才向綽號「鼠仔」之人拿的，綽號「鼠仔」
    之人拿該張支票給伊時有說，該張支票是客票，而伊交該張支票給告訴人時，亦
    有在票後背書，表示負責之意，伊當時並不知道該張支票無法兌現，而且伊在拿
    到該張支票時，有親自向發票銀行查詢這個帳戶，確認沒有問題後才收受。伊在
    買到板車及貨櫃後，就將板車及貨櫃交付綽號「鼠仔」之人。又該張交付告訴人
    的支票跳票後，伊也有去找過綽號「鼠仔」之人，但是都找不到，伊有在該張支
    票背面背書，也知道自己要負責，但希望告訴人能讓伊分期清償等語。
五、按刑法第三百三十九條第一項之詐欺罪，必須行為人自始基於不法所有之意圖，
    以詐術使人交付財物，始能構成，所謂以詐術使人交付，必須被詐欺人因其詐術
    而陷於錯誤，若其所用方法，不能認為詐術，亦不致使人陷於錯誤，即不構成該
    罪，最高法院四十六年臺上字第二六○號著有判例。至於民事債務當事人間，若
    有未依債務本旨履行給付之情形，在一般社會經驗而言，原因非一；其因不可歸
    責之事由無法給付，或因合法得對抗他造主張抗辯而拒絕給付，甚至債之關係成
    立後，始行惡意遲延給付，皆有可能，非必出於自始無意給付之詐欺犯罪一端；
    又刑事被告依法不負自證無罪之義務，故在別無積極證據之情形下，自難違反刑
    事訴訟法第一百五十四條之規定，以被告單純債務不履行之狀態，推定被告自始
    即有不法所有之意圖而施用詐術。經查：(一)、訊據告訴人乙○○於本院審理時到
    庭陳稱：「（問：系爭支票之背書是被告在你面前親自書寫？）是的。當時被告
    書寫的時候，有拿出他的身份證在我面前親自背書。當時我有打電話向銀行查詢
    ，票沒有問題。經過一星期後才發現票有問題。」等語（詳見本院九十三年三月
    二十三日審判筆錄），且有支票號碼ＱＨ0000000號、發票金額三十八萬
    元、發票日期九十一年九月五日之系爭支票正、反面影本各一紙附卷可稽（附於
    九十二年度偵字第二０四五號偵查卷第十二、十三頁），而觀該支票背面確有被
    告丙○○之簽名背書，衡情被告丙○○若有詐取乙○○上開板車及貨櫃之意思，
    自無需在系爭支票上為真實姓名之背書，而其背書之行為，在票據法上之意義，
    即表示與發票人之責任相同，負有依照支票文義擔保付款之責（參票據法第三十
    九條準用同法第二十九條之規定），是被告丙○○於發票人未給付票款時，即負
    有代償票款以支付貨款之責任，其所為背書之行為，堪認有代償貨款之意思甚明
    。(二)、況票據係代替現金之有價證券，本係注重其流通性（票據關係與原因關係
    係屬分離），於社會一般交易中鮮少有先查明發票人是否為拒絕往來戶後，始收
    受支票之情形，而本件被害人乙○○為慎重起重，於收受系爭支票之際，尚有以
    電話詢問付款銀行確認該張支票確非屬問題票後，始同意被告以該張支票給付貨
    款，從而，自不得僅因被告丙○○在該張支票背面背書，並以之交付充作貨款後
    ，該張支票之帳戶嗣後經付款銀行列為拒絕往來戶，即推定被告丙○○以該張支
    票給付貨款之初，即有為自己不法所有之意圖。(三)、另觀諸系爭支票背面被告丙○○之背書處，除填載有「丙○○」字樣外，另有「Ｚ000000000」等
    字樣，而該字樣核與被告丙○○之國民身分證字號相符，被告丙○○辯稱其所為
    之背書行為，係為表示負責等語，應可採信。蓋依一般經驗法則判斷，被告丙○○倘有詐欺之意思，其何需拿出自己之國民身分證供告訴人乙○○核對，並在支
    票背面正確書寫其國民身分證字號，以供該張支票之執票人日後向其追索背書人
    之責任，此與一般以空頭支票詐財之情顯不相符。(四)、又告訴人乙○○於本院審
    理時復陳稱：「（問：那時候為何不堅持要被告以現金給付？）因為當時被告向
    我擔保系爭支票絕對不會有問題。我心想金額也不大，所以才同意收支票。我賣
    給被告的是板車一台、四十尺貨櫃（內是一油槽）一個及二十尺貨櫃（內有冰箱
    、冷氣及床等）一個。當時被告有要向我要仲介費二萬元，但是我因為票尚未兌
    現，所以沒有給付給他。被告本來是幫和我合夥的人開油車，和被告認識約一年
    ，但是我和被告從來沒有金錢往來。我和被告並不熟識，只有見面時有打招呼。
    被告來載運貨櫃時，我只有看過被告。我當時賣的對象是被告，不是別人，但是
    我有同意給被告一些回扣，被告當時知道我們所經營的地下油行沒有要再做生意
    了，所以被告才會說要向我們購買板車等，除了被告之外，沒有其他人和我們談
    說要買板車的事。當初我是信任被告有背書，所以才會將板車等交給被告，而且
    我不是因為支票的關係才賣給被告，是因為我認識被告，且被告有背書，所以我
    不怕被告不付款，因為這可能涉及詐欺，之前被告就是載漁船柴油來給我們賣，
    我才會認識被告。」等語（詳見本院九十三年三月二十三日審判筆錄），益見被
    告丙○○與告訴人乙○○當初之買賣交易，應係建立在被告丙○○與告訴人乙○○二人間之信賴基礎上無誤。是以告訴人乙○○同意出售被告丙○○上開板車等
    物品時，應非係因被告丙○○施用詐術而使其陷於錯誤，始答應出售無訛。(五)、
    再公訴人雖以偵查卷附之臺北國際商業銀行臺南分行支票存款戶存提款明細表、
    退票備查卡三紙、領用支票明細表一紙、系爭支票正反面影本各一紙、臺南市票
    據交換所退票理由單一紙、法務部票據信用資訊連結作業查詢明細表一份等資料
    ，欲證實系爭支票係無兌現可能之支票，然依上開資料顯示，系爭支票在被告持
    以向告訴人給付貨款時，其往來均屬正常，且尚未被列為拒絕往來戶，是被告供
    承伊有去查詢過支票狀況，係屬正常等語，自屬可能。是被告將其主觀上認定無
    問題之系爭支票交付告訴人以支付貨款，亦應認無為自己不法所有之詐欺意圖。
    (六)、另告訴人雖以被告曾持臺灣高雄地方法院檢察署九十二年度調偵字第七六０
    號不起訴處分書，向伊表示，就算伊對被告提起詐欺告訴，亦無效果等語，認被
    告等人係專門以空頭支票詐騙他人云云，然據被告辯稱：伊為此舉之意思，係為
    使告訴人明瞭伊前亦有相同之事件發生，希望能與告訴人達成和解，並非告知告
    訴人就算對伊提出詐欺告訴，亦屬無效等語；查，經本院依檢察官之聲請，調取
    臺灣高雄地方法院檢察署九十二年度調偵字第七六０號偵查卷宗全卷審閱結果，
    該案件認被告涉有詐欺罪嫌之四張支票，其發票人分別為張久勝、張福全、軒統
    有限公司、王清山等人，與本件系爭支票之發票人係甲○○，並不相同，雖二案
    之問題支票均係綽號「鼠仔」之人交付被告使用，惟被告倘確與綽號「鼠仔」之
    人有詐欺之共同犯意聯絡，自無可能書寫其真實姓名及國民身分證字號在該數張
    問題支票之背面，而自曝其身份。
六、綜上所述，本件被告丙○○以系爭支票向告訴人乙○○購買板車等物品，既無意
    圖為自己不法之所有，且無施用詐術使人交付財物之情形，核與刑法第三百三十
    九條第一項之詐欺取財罪之構成要件尚有未合，自不得僅憑告訴人之指訴，即認
    被告涉有共同詐欺取財之犯行；本件應純屬債務不履行之民事紛爭，本應循民事
    訴訟程序解決。此外，復查無其他積極證據足資證明被告丙○○有何共同詐欺取
    財之犯行，不能證明被告犯罪，揆諸首揭說明，自應諭知被告丙○○無罪之判決
    ，以免冤抑。
據上論斷，應依刑事訴訟法第三百零一條第一項，判決如主文。
本案經檢察官丁○○到庭執行職務。
中      華民      國    九十三    年      四      月      六      日
                                  臺灣臺中地方法院刑事第十三庭
                                      審判長  法  官  許  旭  聖
                                              法  官  陳  可  薇
                                              法  官  許  月  馨
右正本證明與原本無異。
如不服本判決，應於判決送達後十日內向本院提出上訴狀（應附繕本），上訴於臺灣
高等法院臺中分院。
                                              書記官
中      華      民      國    九十三    年      四      月      六      日
